臺灣高等法院刑事判決
109年度上訴字第3962號
上  訴  人  臺灣新北地方檢察署檢察官
上  訴  人  
即  被  告  陳正偉


選任辯護人  謝憲愷律師
            朱駿宏律師
            陳孟暄律師
上列上訴人因被告殺人案件，不服臺灣新北地方法院108年度重
訴字第7號，中華民國109年8月20日第一審判決（起訴案號：臺
灣新北地方檢察署107年度偵字第28730號、第29299號），提起
上訴，本院判決如下：
    主  文
上訴駁回。
    事  實
一、陳正偉與莊秋凉係鄰居，雙方於民國107年8月23日16時46分
    許，在新北市○○區○○街00巷0號前，因細故發生口角爭執，
    詎陳正偉心生不滿，其主觀上雖無致莊秋凉於死之故意，然
    客觀上應可預見莊秋凉為逾80歲之高齡長者，頭部骨骼脆弱
    且身形非如青壯之人穩健，若持鈍器毆擊莊秋凉之臉部，極
    可能使莊秋凉重心不穩而後仰倒地，導致頭部要害撞擊水泥
    地面而受創嚴重致生死亡結果，竟仍基於傷害之犯意，先返
    回其位於新北市○○區○○街00巷0號之住處，自廚房置物架上
    拿取內含半瓶米酒之「紅標料理米酒」之玻璃酒瓶1支後，
    返回上址，以右手持酒瓶之瓶頸處，毆擊莊秋凉左顳臉區1
    下，莊秋凉因而後仰倒地，頭部撞擊水泥地面，致受有頭部
    外傷、枕骨骨折、於顱底額極及顳極對撞性實質挫傷（即對
    撞性腦挫傷）等傷害，莊秋凉之妻莊陳素日目睹莊秋凉遭陳
    正偉攻擊倒地，旋通知救護人員到場救護並報警處理，陳正
    偉則離開現場返回上址住處，將酒瓶置回原處。莊秋凉經緊
    急送至衛生福利部臺北醫院（下稱臺北醫院）急救，仍於同
    年8月28日11時40分許，因受有前揭傷害導致中樞神經休克
    而死亡。嗣經警循線於107年8月23日19時55分許逮捕陳正偉
    ，並在其上址住處扣得酒瓶1支，而查悉上情。
二、案經莊秋凉之配偶莊陳素日、兒子莊國銘、莊國欽及莊國鎮
    訴由新北市政府警察局新莊分局報告臺灣新北地方檢察署檢
    察官偵查起訴。
    理  由
壹、程序部分
一、按被告以外之人（包括證人、鑑定人、告訴人、被害人及共
    同被告等）於審判外之陳述雖不符刑事訴訟法第159條之1至
    之4等4條之規定，而經當事人於審判程序同意作為證據，法
    院審酌該言詞陳述或書面陳述作成時之情況，認為適當者，
    亦得為證據，同法第159條之5第1項定有明文。立法意旨在
    於傳聞證據未經當事人之反對詰問予以核實，原則上先予排
    除。惟若當事人已放棄反對詰問權，於審判程序中表明同意
    該等傳聞證據可作為證據；或於言詞辯論終結前未聲明異議
    ，基於尊重當事人對傳聞證據之處分權，及證據資料愈豐富
    ，愈有助於真實發見之理念，且強化言詞辯論主義，使訴訟
    程序得以順暢進行，上開傳聞證據亦均具有證據能力。經查
    ，本院以下所引用被告以外之人於審判外之陳述，檢察官、
    被告陳正偉及辯護人於本院準備程序中，均表示同意具備證
    據能力（本院卷第149至154頁），本院審酌各該證據資料製
    作時之情況，亦無違法不當或證明力明顯過低之瑕疵，以之
    作為證據應屬適當，依刑事訴訟法第159條之5第1項規定，
    認該等證據均具證據能力。
二、本判決所引用之非供述證據部分，與本案均有關聯性，復無
    證據證明係實施刑事訴訟程序之公務員以不法方式所取得，
    亦無刑事訴訟法第159條之4顯有不可信之情況與不得作為證
    據之情形，且經本院於審理期日依法進行證據之調查、辯論
    ，依刑事訴訟法第158條之4之反面解釋，應有證據能力。
貳、實體部分
一、上開犯罪事實，業據被告陳正偉於原審及本院審理時坦承不
    諱（原審卷第291頁、本院卷第257頁），復據證人即被害人
    莊秋凉之妻莊陳素日於警詢及偵查中、證人即被害人之子莊
    國欽於警詢中證述明確（107年度偵字第28730號卷〈下稱偵
    一卷〉第19至22頁、第93至94頁、107年度相字第1125號卷〈
    下稱相字卷〉第8至9頁、第111至112頁、第10至11頁），並
    有新北市政府警察局新莊分局搜索扣押筆錄、扣押物品目錄
    表、當事人酒精測定紀錄表、病危通知單各1份、新莊分局
    新莊派出所職務報告1份、現場及扣案酒瓶照片9張附卷可佐
    （偵一卷第23至27頁、第31頁、第33頁、第35至39頁、相字
    卷第22頁、第64頁、第65至66頁）；又被害人經送醫急救，
    仍於107年8月28日，因受有前揭傷害，終致中樞神經休克死
    亡，此經檢察官督同法醫相驗屬實，並有臺北醫院診斷證明
    書、現場圖各1份、相驗筆錄2份、檢驗報告書各1份、被害
    人莊秋凉於臺北醫院就醫之急診護理紀錄及病歷等相關救護
    資料1份、法務部法醫研究所107年11月14日法醫理字第1070
    00450202號函暨所檢附之107年11月12日解剖報告書暨鑑定
    報告書、相驗屍體證明書各1份、相驗暨解剖照片共83張在
    卷可稽（相字卷第19至20頁、第36頁、第40至45頁、第48至
    58頁、第59頁、第64頁、第68至81頁、第102至107頁、第11
    3頁、第23至27頁、第82至96頁），被告上揭自白，核與事
    實相符，堪信為真實。
二、按傷害致死罪，係因犯傷害罪致發生死亡之加重結果犯，依
    刑法第17條之規定，以行為人客觀上能預見該死亡結果之發
    生，惟其主觀上卻未預見為要件。所謂客觀上能預見，係指
    一般人於事後，以客觀第三人之立場，觀察行為前後客觀存
    在之情狀（如傷害行為之手段、力道及造成之傷勢；被害人
    之年齡、身體狀況等），如對於加重結果之發生具有相當性
    及必然性，即屬客觀上能預見（最高法院110年度台上字第1
    75號判決意旨參照）；刑法第17條之加重結果犯，係指行為
    人就其故意實行之基本犯罪行為，於一般客觀情況下，可能
    預見將發生一定之結果，但行為人因過失而主觀上未預見該
    結果之發生，乃就行為人主觀上意欲實行之基本犯罪行為，
    及客觀上可能預見其結果之發生，二者間因有相當因果關係
    存在，予以加重其刑之法律評價（最高法院94年度台上字第
    3075號判決意旨參照）。經查，被告持以毆擊被害人之酒瓶
    ，係由臺灣菸酒股份有限公司所生產並於市面上販售之紅標
    料理米酒之酒瓶，瓶身為玻璃材質，且被告行為時瓶內尚盛
    裝約半瓶米酒之情，業據被告於偵查中及原審準備程序時供
    陳明確（相字卷第110頁反面、原審卷第65頁），並有新北
    市政府警察局新莊分局新莊派出所員警職務報告1份、扣案
    酒瓶照片3 張附卷可查（相字卷第64頁、第67頁、偵一卷第
    37至39頁），該酒瓶當屬具相當重量之鈍器，若用以毆擊人
    體臉部，極易造成他人重心不穩而後仰倒地；又人體頭部有
    大腦、小腦及腦幹等重要器官，屬人體至為重要之要害及生
    命中樞，雖有頭骨保護，但腦部甚為脆弱，難以承受重擊，
    縱係身強體壯者，倘頭部撞擊水泥地面，亦有死亡之可能，
    況被害人為年逾80歲之長者，其身體狀況及反應能力均較一
    般青壯者為差，若持前揭酒瓶揮擊被害人臉部，將有高度可
    能被害人後仰倒地致頭部猛力撞擊地面，造成枕骨骨折、於
    顱底額極及顳極對撞性實質挫傷（即對撞性腦挫傷）等傷害
    ，而致中樞神經休克而死亡之結果，此情應均為一般理性之
    人於客觀上所能預見，被告為具備相當智識及生活經驗之人
    ，客觀上自能預見此節，雖被告主觀上因衝突過程中情緒緊
    繃或疏慮而未及預見於此，然其持酒瓶毆擊被害人左顳臉區
    1下，致被害人後仰倒地而受有前揭傷害，終致中樞神經休
    克死亡，被告所為傷害行為，與被害人之死亡結果間具有相
    當因果關係甚明，被告對被害人死亡之加重結果，自應負傷
    害致死之罪責。
三、起訴書固認被告主觀上係基於殺人故意，惟查：
　㈠按殺人與傷害之區別，以有無殺意為斷，以戕害他人生命之
    故意，著手於刺殺之實行而發生死亡之結果，為殺人；倘無
    使人喪失生命之故意，僅在使其身體、健康受到傷害，則為
    傷害罪，二罪皆發生傷害之結果，只其主觀犯意及身體傷害
    程度不同而已，審理事實之法院，應就案內一切證據，詳查
    審認，視其犯罪之動機、殺傷之次數、所殺傷部位、傷勢程
    度、犯後態度等綜合判斷，俾為認定（最高法院84年度台上
    字第3179號、85年度台上字第5611號判決意旨參照）。從而
    ，行為人於行為當時，主觀上是否有殺人之故意，應深入觀
    察行為人與被害人之關係、衝突之起因、下手力量之輕重，
    被害人受傷之情形及行為後之態度等各項因素綜合予以研析
    。
　㈡被告與被害人為相處16年之鄰居關係，平日不熟識，惟有數
    次口頭爭吵等節，分據證人莊陳素日於警詢中、證人莊國欽
    於偵查中證述明確（偵一卷第22頁、相字卷第112頁），又
    被告當日係先因路權與被害人發生口角爭執，被告始至其住
    處拿取酒瓶毆擊被害人一節，此據被告於警詢、偵查、原審
    羈押訊問及準備程序時供陳在卷（偵一卷第15頁、第61頁、
    第83頁、相字卷第7頁、原審卷第65至67頁），核與證人莊
    陳素日於偵查中證稱：當天下午4點多，被害人走出去抽菸
    ，後來聽到他們好像在講話，聽到被告一直在罵被害人老番
    顛之類的話，伊沒有注意被害人有無回話，被告說他住的房
    子也不是他的，就回他家廚房等語（偵一卷第94頁、相字卷
    第111頁反面），大致相符。顯見被告與被害人間於案發前
    固有多次口角爭執，然並無重大恩怨仇隙，案發當日雙方係
    因路權一事發生爭執，非屬重大糾紛，實難認被告有必須殺
    害被害人之犯罪動機。至告訴人莊國欽雖於偵查中陳稱：被
    告只要看到伊家有人出去就會罵，被害人很習慣聽到被告在
    門口罵老番顛，有一次被告和被害人吵起來，被告就將被害
    人推倒等語（相字卷第112頁），然僅得佐徵被告與被害人
    間素有不睦之情，尚難據此推斷被告與被害人間具備深仇大
    恨，致被告有殺害被害人之動機。
  ㈢證人莊陳素日於警詢及偵查中證稱：被告從屋內拿出酒瓶後
    ，即持酒瓶往被害人的頭部打下去，被告只有打1下，被害
    人遭毆打後旋即後仰倒地，被害人係頭部後腦撞到水泥地，
    當時流很多血，已無法還手，被告攻擊死者後，站在原地，
    後來自行將酒瓶拿回屋內等語（偵一卷第20至21頁、第94頁
    、相字卷第8頁反面、第111至112頁），核與被告自承其持
    如附表所示酒瓶敲打被害人臉部1下，被害人旋即倒地乙節
    相符；又被害人之傷勢除因枕部撞擊水泥地面，所受有之枕
    骨骨折、於顱底額極及顳極對撞性實質挫傷等傷害外，其另
    受有左眼周邊紅腫、左眼角挫裂傷、左顳區皮下浮腫併出血
    之臉部外傷，此外被害人之身體別無其他遭被告以酒瓶此等
    鈍器毆打之傷勢，此有前開法醫研究所解剖報告書暨鑑定報
    告書1份及相驗照片30張存卷可佐（相字卷103至107頁、第2
    3至27頁），足認被告確實僅持扣案酒瓶毆擊被害人左顳臉
    區1下，被害人旋即倒地喪失反抗能力，且被告未繼續攻擊
    被害人至明，衡情倘被告有意殺害被害人，被告大可利用被
    害人因枕部著地致流血不止而喪失反抗能力之機會，持酒瓶
    朝被害人之頭部或其他要害再行攻擊而遂行其殺人目的，豈
    有捨此不為，見被害人倒地即停手站立於一旁，復持酒瓶返
    家放置之理？準此，實難認被告主觀上係基於殺人之直接故
    意為之，且自檢察官所提出之證據以觀，亦無其他積極證據
    足以證明被告於主觀上已預見被害人將因其持酒瓶敲打臉部
    1下而死亡，存有縱令被害人因此死亡，亦不違背其本意之
    殺人不確定故意，自難僅因被告持酒瓶敲打被害人左顳臉區
    1下之行為，逕認其於行為時有殺人之直接故意或不確定故
    意。
  ㈣證人莊陳素日見被害人遭被告持扣案酒瓶毆擊後倒地，立即
    撥打電話通知救護人員到場及報警處理，被告則先站立於一
    旁，嗣返家放置酒瓶，此據證人莊陳素日於偵查中證述明確
    （相字卷第111頁反面），衡情若被告確有致被害人於死之
    殺人故意，其當可阻止證人莊陳素日求救之舉，或趁救護人
    員及警方到場前繼續攻擊被害人，然被告卻捨此未為，僅站
    立於旁，益徵被告主觀上無殺害被害人之犯意；至被告犯後
    雖未對被害人施以救護或通知救護人員到場，然證人莊陳素
    日目睹被害人遭毆擊倒地後，立即通知救護人員到場並報警
    時，斯時被告站立於旁，自然知悉此節，顯已無再行通知救
    護人員到場之必要，自難徒憑被告於行為後未對被害人實施
    救護乙節，遽認其主觀上存有殺人故意。
　㈤綜上，被告與被害人間前無重大仇隙，係因路權口角爭執而
    為本案犯行，實難認被告有殺害被害人之動機，且被告雖持
    酒瓶毆擊被害人左顳臉區1下，然未利用被害人受傷倒地無
    法還手機會，續行毆擊被害人頭部或其他足以致死之要害，
    亦未阻止證人莊陳素日撥打電話通知救護人員到場及報警等
    節，足認被告辯稱其僅有傷害犯意，並無殺人犯意，應堪採
    信。
四、綜上，本案事證明確，被告犯行堪以認定，應予依法論科。
五、論罪
　㈠按行為後法律有變更者，適用行為時之法律，但行為後之法
    律有利於行為人者，適用最有利於行為人之法律，刑法第2
    條第1項定有明文。被告行為後，刑法第277條於108年5月29
    日修正公布，並自同年月31日施行。修正前刑法第277條規
    定：「傷害人之身體或健康者，處3年以下有期徒刑、拘役
    或1千元以下罰金（第1項）。犯前項之罪因而致人於死者，
    處無期徒刑或7 年以上有期徒刑；致重傷者，處3年以上、1
    0年以下有期徒刑（第2項）。」修正後刑法第277條規定：
    「傷害人之身體或健康者，處5年以下有期徒刑、拘役或50
    萬元以下罰金（第1項）。犯前項之罪因而致人於死者，處
    無期徒刑或7年以上有期徒刑；致重傷者，處3年以上10年以
    下有期徒刑）（第2項）。」修正前後刑法第277條第2項前
    段之傷害致人於死罪，其法定本刑均為「無期徒刑或7年以
    上有期徒刑」，本案自無庸為新舊法比較之適用，合先敘明
    。
　㈡核被告所為，係犯刑法第277條第2項前段之傷害致人於死罪
    。公訴意旨認被告係犯刑法第271條第1項之殺人罪，尚有未
    合，此經認定如前，惟其基本社會事實同一，復經本院告知
    罪名而無礙於被告之防禦權之行使（本院卷第250頁），爰
    依法變更起訴法條。
　㈢辯護人雖辯稱：被告為輕度智能障礙，且罹有思覺失調症之
    疾病，應依刑法第19條第2項減輕其刑，並提出臺北醫院診
    斷證明書1紙為證（原審卷第89頁）。惟原審囑託國防醫學
    院三軍總醫院北投分院（下稱三總北投分院）鑑定被告案發
    時之精神狀態，該院綜合被告之生活發展史及工作史、精神
    科病史、案情經過，且對被告進行生理及心理檢查、心理衡
    鑑及會談後，鑑定結果認：一、雖然被告之魏氏成人智力測
    驗量表分數在輕度智能不足程度，但與其會談觀察，此情形
    並未影響陳員理解一般社會規範，亦了解其持酒瓶攻擊頭部
    可能會造成對方受傷，只是沒想到會意外造成對方死亡，並
    表示應可選擇其他方式或其他部位而非頭部。二、被告雖有
    情緒不穩定、妄想、疑似幻聽等精神症狀，但就被告所陳述
    狀況及行為顯示：被告否認有針對被害人的妄想，且案件發
    生當下被告亦否認有明顯精神症狀干擾，表示因受被害人挑
    釁而想給對方教訓，可清楚說明自己攻擊的原因，因此推論
    被告的攻擊行為並非受幻聽、妄想所影響；且被告也知道自
    己當下的攻擊行為是違法且可能會造成對方受傷，故其精神
    症狀並未顯著影響其辨識行為違法或依其辨識而行為之能力
    。綜合上述資料，被告於犯行當時未符合因精神障礙或其他
    心智缺陷，影響其辨識行為違法或依其辨識而行為之能力，
    此有該院109年4月29日三投行政字第1090000904號函檢附之
    精神鑑定報告書1份在卷可考（原審卷第173至188頁），衡
    以被告於案發後為警逮捕，於翌（25）日製作警詢筆錄時陳
    稱：被害人跟伊說房屋不是伊的，路也不是伊的，說一些很
    奇怪的話，然後伊就進屋拿酒瓶打被害人。伊沒有持酒瓶打
    莊陳素日。伊持酒瓶攻擊被害人左額頭部位。伊就打被害人
    一下，他就裝作無法起來的樣子。伊拿酒瓶輕輕敲一下他的
    頭部。酒瓶是伊從家中拿到的。被害人想還手，故意腳癱軟
    ，倒在地上。伊把酒瓶又拿回廚房放了，放回原位。伊和被
    害人爭吵都是因為被害人路都不讓人過、故意找伊麻煩等語
    （偵一卷第15至17頁），於同日偵查中則陳稱：酒瓶是伊家
    的，伊有砸，但沒有很大力。酒瓶是家裡拿，裡面還剩很多
    酒，幾乎是滿的。伊站在那邊，他也不讓伊站，還說路是他
    的等語（偵一卷第59至61頁），顯示被告對於案發時為何與
    被害人發生爭吵、被害人所述話語、其如何攻擊被害人、有
    無攻擊其他人、酒瓶如何取得及案發後放置於何處等案發細
    節，均能清楚記憶，並能陳述係被害人故意找麻煩、僅輕輕
    敲一下、被害人故意腳軟而倒地等有利於己之辯詞，足認被
    告於行為時清楚感知外界事務，所為核與一般智識正常之人
    相符，前開鑑定結果足堪採信，難認被告行為時有因其罹患
    思覺失調症，而致辨識行為違法或依其辨識而行為之能力較
    一般人顯著減低之情形甚明，核與刑法第19條第2項之規定
    不符，自無該項規定之適用，辯護人所辯，尚非可採。
  ㈣按犯罪之情狀顯可憫恕，認科以最低度刑仍嫌過重者，得酌
    量減輕其刑，刑法第59條固有明文。該條文立法說明指出：
    該條所謂「犯罪之情狀可憫恕」，本係指審酌刑法第57條各
    款所列事項以及其他一切與犯罪有關之情狀之結果，認其犯
    罪足堪憫恕者而言；依實務上見解，必在客觀上顯然足以引
    起一般同情，認為縱予宣告法定最低度刑猶嫌過重者，始有
    其適用（最高法院38年度台上字第16號、45年度台上字第11
    65號、51年度台上字第899號判決意旨參照）。經查，被告
    僅因細故與被害人發生口角爭執，竟未考量被害人年事已高
    ，不堪年輕力壯者予以重擊，率持酒瓶毆擊被害人之臉部，
    最終造成被害人死亡之結果，其犯罪情節重大，並嚴重危害
    社會治安，佐以被告於警詢及偵查中固坦認持酒瓶毆擊被害
    人頭部之行為，然於警詢中陳稱：伊打他一下，他就裝作無
    法起來的樣子（偵一卷第16頁），於偵查中供稱：伊是要自
    衛，要反擊，他盧伊打伊時，伊也要還手。他的死會有很多
    原因，原本他80幾歲就有病史，也有精神病等語（偵一卷第
    61頁），可徵被告最初仍圖以被害人主動攻擊被告，且其故
    意詐傷等說詞脫免罪責甚明，自難認其於本案所為犯行在客
    觀上有何足以引起一般同情，而有情堪憫恕之處，核與刑法
    第59條所稱犯罪之情狀顯可憫恕，認科以最低刑度猶嫌過重
    之要件不符，自無依刑法第59條規定酌減其刑之餘地。辯護
    人以被告為弱勢之思覺失調症患者，且犯罪情節較為輕微，
    並坦承犯行、有悔過之心為由，請求依刑法第59條規定酌減
    其刑，尚非可採。
參、上訴駁回之理由
一、原審詳予審理後，認被告係犯刑法第277條第2項之過失致人
    於死罪，並以行為人之責任為基礎，審酌被告僅因細故與被
    害人發生爭執，竟未能控制自己之情緒，亦未顧及被害人為
    高齡長者，率持酒瓶重擊被害人左臉，致被害人後仰倒地受
    有傷害，最終造成被害人死亡此一無法挽回之結果，而使被
    害人家屬痛失至親，足見其法治觀念薄弱，不知尊重他人生
    命、身體法益，惡性非輕，應予非難；兼衡其犯罪動機、目
    的、手段、所生損害、智識程度及家庭生活經濟狀況（原審
    卷第292頁）、告訴人之意見及所受損害，另參酌被告犯後
    雖終能坦承犯行，然迄今均未與告訴人達成和解並賠償所受
    損失之犯後態度，並考量其有輕度智能障礙及罹有思覺失調
    症之精神狀況等一切情狀，量處有期徒刑11年6月。另以扣
    案酒瓶1支，係被告所有且持以傷害被害人，此據被告於偵
    查中自承在卷（偵一卷卷第61頁），核屬供被告本案犯罪所
    用之物，依刑法第38條第2項前段規定，宣告沒收。經核其
    採證認事用法均無違誤，量刑亦屬允當，應予維持。
二、檢察官上訴意旨略以：依證人莊陳素月、莊國欽證述，顯示
    被告與被害人前有宿怨。佐以案發時，被害人已為年逾80歲
    高齡之長者，身長約158公分，胸寬、厚各約為28及21公分
    ，身型瘦小，被告身高約160公分，體型中等，且正值青壯
    之年，倘被告僅意在傷害被害人而無殺人之故意，以被告年
    齡、體型優勢等客觀情狀，被告以徒手方式即已足造成被害
    人身體之傷害，實無須返家再持酒瓶鈍器毆擊被害人，足證
    被告乃係對被害人積怨已久，方捨棄以徒手方式，改持酒瓶
    重擊被害人頭部，而欲致被害人死亡等情甚明。又被告所持
    酒瓶，為玻璃瓶且瓶底質地厚實堅硬，內含一定容量之米酒
    液體，係具有相當重量之鈍器，若用以敲擊人體頭、臉部，
    除造成被害人嚴重頭部傷勢外，亦可能使被害人倒地後，重
    擊水泥地面而死亡，被告對此自難諉為不知，且被告係持鈍
    器朝被害人頭部攻擊，且力道猛烈造成被害人左臉顳區傷勢
    後，進而倒地傷及枕骨，形成對撞性腦挫傷等傷勢。從而，
    本案自被告下手之部位、力道、造成之傷勢等情觀之，俱足
    認定被告當時確有殺人之不確定故意，至為明灼。原審判決
    僅因被害人之身體別無其他遭被告以酒瓶此等鈍器毆打之傷
    勢，且並無繼續攻擊之行為，遽認被告未具殺人犯意，應嫌
    速斷。另被告持酒瓶毆打被害人，致其倒地受傷，負有施以
    救助並防免被害人死亡之義務，而其正逢壯年，且與被害人
    同為鄰居，顯有自為救助或通知他人前來協助急救之能力，
    亦可預見被害人有死亡之風險，竟仍逕自返家而容任被害人
    倒地流血，未施以救護或通知救護人員到場，可徵被告主觀
    上應有縱使被害人死亡結果發生，亦不違背其本意之不確定
    殺人故意。
三、被告上訴意旨略以：1.被告經原審囑託衛生福利部臺北醫院
    實施精神鑑定時，曾接受衛氏智力測驗，測驗所得智商分數
    位於輕度障礙範圍，知覺組織能力落於中下程度、言語理解
    及工作紀錄落在邊緣障礙程度、處理速度落在中度障礙程度
    ，足認其智識能力顯低於常人，又被告表達能力不佳、就業
    能力、人際溝通、認知理解、衝動控制等面向均明顯未達社
    會標準狀況，被告於行為時及以前未定期就醫，更容易導致
    被告因病狀影響而造成社會功能之起伏，被告平日生活主要
    在家看電視，與家庭成員並無太多互動，以被告之家庭生活
    經驗與閱歷觀之，被告並非具有相當社會生活經驗之人，且
    被告行為時仍受思覺失調症所苦，被告主觀上對於持酒瓶揮
    打被害人1下，可能導致被害人跌倒進而撞到頭部、引發枕
    股骨折、對撞性腦挫傷、中樞神經休克死亡之加重結果無預
    見可能，自不應令被告就被害人之與死亡結果負擔加重罪責
    。2.三總北投分院精神鑑定報告中，提及「在就業能力、人
    際溝通、認知理解、衝動控制等面向都有明顯未達社會標準
    狀況，且被告未穩定就醫，更容易導致被告因病況影響而造
    成社會功能的起伏；因被告表達能力不佳，無法詳述自身精
    神狀況，無法回答問題，多由母親代為陳述，母親表示被告
    約10年前開始會對聲音敏感，且易受激怒，會莫名其妙拍打
    玻璃或踹門，曾把玻璃打破；約7-8年前開始有明顯被害妄
    想症；會談時眼神、情緒表達均較為遲滯，口語表達不清楚
    ，僅能適用一問一答方式回應，對於過去事件常無法詳細描
    述；最嚴重時曾看到窗外有陌生人講話或鄰居講話較為吵雜
    時會衝出去跟吵架，或莫名其妙將家門玻璃打破數次」，然
    卻僅憑患有思覺失調症之被告所述，推論被告行為時之精神
    狀況，而認定被告並未因精神症狀而顯著影響其辨識行為違
    法或依其辨識而行為之能力，恐淪於形式上鑑定，其鑑定結
    果時有疑義。且被告於行為當下精神狀況若無異常，其於接
    受心裡鑑衡、精神鑑定時，斷無僅為對自身不利之陳述，而
    否認行為當下有明顯精神症狀干擾之可能。至被告雖陳稱其
    無幻聽、未受精神症狀干擾，其係受被害人挑釁，方攻擊之
    ，然實際上被告可能受思覺失調症之影響，因聽見被害人語
    帶挑釁之聲音，無限放大聲音對其影響，使其身心無法受控
    達臨界點，致情緒失控，陷於控制能力顯著降低之情況，自
    應依刑法第19條第2項規定減輕其刑。3.被告之母雖懷疑被
    告有精神上問題，但囿於經濟及工作原因，無時間及精力帶
    同被告就醫，被告母親曾拜託被害人盡量不要跟被告起衝突
    ，被告又曾多次無故打破玻璃，被害人與被告為鄰居，應能
    知悉被告為精神狀況有問題之病患，然於案發日仍因停車問
    題，以「房子又不是你的」、「路也不是你的」等語挑釁被
    告，顯見被害人屬自招危險。被告於警詢中已坦承有持酒瓶
    傷害被害人，然警詢時被害人尚未死亡，且被告與被害人平
    日即偶有小衝突，故於警詢中陳述其猜測被害人係故意軟腳
    、假意癱軟在地上等語，並非否認其傷害犯行。又被告始終
    有意與被害人家屬達成和解，然因被害人家屬無意調解，致
    未能賠償其等損失。綜上，請考量被告為思覺失調症患者、
    對於犯罪事實坦承不諱、被告所為情節較為輕微、有悔過之
    心且有意願賠償被害人家屬損失等情，依刑法第59條規定酌
    減其刑。
四、經查
　㈠按行為人於行為時，主觀上是否有殺人之故意，應深入觀察
    行為人與被害人之關係、衝突之起因、下手力量之輕重、被
    害人受傷之情形及行為後之態度等各項因素綜合予以研析。
    被告與被害人間前無重大仇隙，係因路權口角爭執而為本案
    犯行，實難認被告有殺害被害人之動機，且依被告雖持酒瓶
    毆擊被害人左顳臉區1下之下手方式、其未利用被害人受傷
    倒地無法還手機會，續行毆擊被害人頭部或其他足以致死之
    要害，亦未阻止證人莊陳素日撥打電話通知救護人員到場及
    報警等節，堪認被告主觀上基於傷害犯意，而非殺人故意，
    此經本院認定並說明如前。而被告與被害人於案發前有多次
    口角爭執，固據證人莊陳素日、莊國欽於警詢及偵查中證述
    在卷，然尚難認雙方有重大恩怨仇隙，足致被告有殺害被害
    人之動機。被告雖以酒瓶毆擊被害人，而非以徒手方式攻擊
    被害人，被告所持兇器，本難據以為判斷有無殺人意思之唯
    一標準，況被告係持酒瓶毆擊被害人左顳臉部1下，造成之
    傷害結果，亦可經由徒手攻擊達成，不因被告係徒手攻擊或
    持酒瓶攻擊而異其結果，檢察官徒以被告捨棄徒手攻擊方式
    ，改持酒瓶攻擊被害人頭部，推認被告乃對被害人積怨已久
    ，有致被害人死亡之犯意，尚嫌速斷。又被告持扣案具相當
    重量之酒瓶，毆擊被害人臉部，造被害人重心不穩而後仰倒
    地，頭部撞擊地面，致生死亡之結果，為一般理性之人於客
    觀上所能預見，被告固應就被害人死亡之加重結果負擔罪責
    ，然尚難據此反推被告於行為時，主觀上確已預見此節，具
    備縱令被害人因此死亡，亦不違背其本意之殺人不確定故意
    ，檢察官負未舉證證明之，自不應為被告不利之認定。另被
    告犯後雖未對被害人施以救護或通知救護人員到場，然斯時
    證人莊陳素日目睹被害人遭毆擊倒地後，已立即通知救護人
    員到場並報警時，被告實無再行通知救護人員到場之必要，
    亦難徒憑被告於行為後未對被害人實施救護乙節，認定其主
    觀上存有殺人故意。檢察官仍執前詞，認被告所為應論以殺
    人罪，提起上訴，為無理由。
　㈡按傷害致死罪，係因犯傷害罪致發生死亡之加重結果犯，依
    刑法第17條之規定，以行為人客觀上能預見該死亡結果之發
    生，惟其主觀上卻未預見為要件，倘行為人主觀上有所預見
    ，則屬殺人之不確定故意範疇。原審及本院均認被告持扣案
    具相當重量之酒瓶，毆擊被害人臉部，造被害人重心不穩而
    後仰倒地，頭部撞擊地面，致生死亡之結果，為一般理性之
    人於客觀上所能預見，然被告主觀未預見此節，被害人死亡
    結果與被告所為具有相當因果，被告自應就被害人死亡之加
    重結果負擔罪責，論以傷害致死罪，而非殺人罪。被告仍爭
    執其主觀上對被害人死亡之加重結果無預見可能，容有誤會
    ，自非可採。
　㈢三總北投分院受原審囑託鑑定被告案發時之精神狀態，認定
    被告於犯行當時未符合因精神障礙或其他心智缺陷，影響其
    辨識行為違法或依其辨識而行為之能力，係經綜合被告之生
    活發展史及工作史、精神科病史、案情經過，且對被告進行
    生理及心理檢查、心理衡鑑及會談後所為之鑑定意見，非僅
    以被告於鑑定時之陳述為認定之單一依據，且衡酌被告於案
    發後在警詢及偵查中供述，就案發細節供述明確，且能陳述
    有利於己之辯詞，表現與一般常人無異，足認該鑑定結果可
    堪採認。被告以該鑑定意見僅以罹患思覺失調症之被告所述
    ，未審酌被告母親於鑑定時曾陳述被告對聲音敏感，易受激
    怒，曾無故打破玻璃等情，再事爭執該精神鑑定報告結果有
    疑義，顯然誤會鑑定單位係審認相關事項而獲致鑑定結果，
    徒憑己意認定被告於行為時，已因精神障礙，影響其辨識行
    為違法或依其辨識而行為之能力，自非可採。
　㈣按犯罪之情狀顯可憫恕，認科以最低度刑仍嫌過重者，得酌
    量減輕其刑，刑法第59條固有明文。然必在客觀上顯然足以
    引起一般同情，認為縱予宣告法定最低度刑猶嫌過重者，始
    有其適用。經查，被告僅因細故與被害人發生口角爭執，率
    持酒瓶毆擊年老之被害人，造成其死亡之結果，犯罪情節非
    可謂輕微，且被告行為後復圖以被害人主動攻擊被告、故意
    詐傷等詞脫免罪責，衡諸常情事理及國民法律感情，殊無何
    等足以引起一般同情之客觀情狀而應予憫恕之處。又被害人
    於案發前縱有陳稱「房子又不是你的」、「路也不是你的」
    等語，亦屬個人意見之陳述，無從預測被告將因此受刺激而
    持酒瓶毆擊之，難謂被害人有自招危險之情，被告以被害人
    係自招危險，被告所為情節較為輕微且有悔過之心等語，請
    求依刑法第59條規定酌減其刑，顯不可採。
　㈤綜上，檢察官及被告提起上訴，均無理由，應予駁回。　
據上論斷，應依刑事訴訟法第368條，判決如主文。
本案經檢察官何克凡提起公訴，檢察官高肇佑提起上訴，檢察官
李叔芬到庭執行職務。
中　　華　　民　　國　　110 　年　　4 　　月　　22　　日
                  刑事第九庭    審判長法　官  潘翠雪
                                      法　官  陳信旗
                                      法　官  俞秀美
以上正本證明與原本無異。
如不服本判決，應於收受送達後20日內向本院提出上訴書狀，其
未敘述上訴之理由者並得於提起上訴後20日內向本院補提理由書
（均須按他造當事人之人數附繕本）「切勿逕送上級法院」。
                                      書記官  謝崴瀚
中　　華　　民　　國　　110 　年　　4 　　月　　22　　日